【裁判字號】    96,訴,1516
【裁判日期】    970313
【裁判案由】    違反著作權法
【裁判全文】
臺灣臺北地方法院刑事判決              96年度訴字第1516號
公  訴  人  臺灣臺北地方法院檢察署檢察官
被      告  喜瑪拉雅音樂事業股份有限公司
                      樓
代  表  人  李岳奇
被      告  甲○○
上二人共同
選任辯護人  陳錦隆律師
            葉光洲律師
被      告  可登有聲出版有限公司
兼代表  人  丙○○
被      告  丙○○
前列二人共同
選任辯護人  徐則鈺律師
上列被告因違反著作權法案件，經檢察官提起公訴（96年度偵字
第1487號），本院判決如下：
    主      文
喜瑪拉雅音樂事業股份有限公司、甲○○、可登有聲出版有限公
司、丙○○均無罪。
    理      由
一、公訴意旨略以：如附件起訴書所示。
二、(一)按犯罪事實應依證據認定之，無證據不得認定其犯罪事實
      ，刑事訴訟法第154條第2項定有明文。又所謂認定犯罪事
      實之證據，係指足以認定被告確有犯罪行為之積極證據而
      言，如未發現相當證據，或證據不足以證明，自不能以推
      測或擬制之方法，以為裁判基礎，最高法院40年台上字第
      86 號著有判例可稽。又「無罪推定」乃刑事司法程序上
      之基本原則，此種原則表現在刑事案件中，只是另一種形
      式表示負擔之法則。易言之，刑事案件之追訴，必須提出
      證據（舉證負擔），並需說服至無合理懷疑之地步（證明
      負擔），始能謂被告有罪。又此處所謂「合理的懷疑」是
      指在一切證據經過全部的比較或考慮後，審理事實的法官
      本於道義良知，對於該項證據有可以說出理由來的懷疑，
      此時對於追訴之事實，便不能信以為真，便應對被告作出
      無罪之判決。最高法院88年台上字第954號判決亦認「認
      定犯罪事實所憑之證據，雖不以直接證據為限，間接證據
      亦包括在內，然而無論直接證據或間接證據，其為訴訟上
      之證明，須於通常一般人均不致有所懷疑，而得確信為真
      實之程度者，始得據為有罪之認定，倘其證明尚未到達此
      一程度，而有合理之懷疑存在時，即難遽採為不利被告之
      認定」，即採此一見解。
    (二)在遠古糾問制度下，被告乃訴訟之客體，法官為被告之辯
      護人，被告自無防禦權可言。但隨著法治國思想之發展，
      於現代職權主義及當事人主義之刑事訴訟制度中，依據「
      法治國自主原則」 (Autonomieprinzip)，被告漸獲得訴
      訟主體之地位。而法治國自主原則，源於確認人有自主能
      力，故憲法上之自主原則，有二層涵義:
      1.無罪推定原則:
        而無罪推定原則有雙重涵義: 其一，未有證據證明被告
        曾有犯罪事實以前，推定被告為無辜 (無罪)，易言之
        ，如沒有積極證據足資認定被告犯罪，被告即不得被認
        為有罪，此乃證據裁判原則；其二，證明被告有罪，必
        需無合理可疑，否則，即應對被告為有利之認定，此即
        罪疑有利被告原則。
      2.不自證己罪原則:
        即禁止被告背叛自己，而成為對己不利之證據方法，其
        涵義有二: 其一，關於被告自白之證據能力，賦予被告
        緘默權，且被告之緘默不得資為被告不利之認定；其二
        ，關於被告之自白，不得作為被告有罪之唯一證據，易
        言之，以限制被告自白對犯罪事實之證明力，來保護被
        告之人權。
    (三)依據以上原則，就現行法言，我國刑事訴訟法第161條第1
      項之規定「檢察官就被告犯罪事實，應負舉證責任，並指
      出其證明方法」。足徵，目前我國在以實現刑罰權為目的
      之刑事訴訟中，舉證責任原則上由作為國家機關之檢察官
      承擔。在刑事訴訟中，基於前述「被告受到有罪判決前被
      推定無罪」、「有疑時為被告利益」而判斷之原則，當事
      實存在與否不能證明時，檢察官要受到不利的判斷。易言
      之，檢察官所負之舉證責任，必須使法院達到有罪之確信
      ，方會對被告作出有罪之判決；倘若法院未達到有罪之確
      信，即應對被告作出無罪之判決。
三、公訴人認為被告喜瑪拉雅音樂事業股份有限公司、甲○○、
    可登有聲出版有限公司、丙○○犯有著作權法第91條第3項
    、第2項重製光碟侵害他人著作權及同法第91條之1第3項、
    第2項散布重製光碟罪嫌，無非係以下列證據為其主要依據
    ：
    (一)供述證據方面：
      1.告訴人乙○○之指訴。
      2.被告丙○○、甲○○之供述。
    (二)非供述證據方面：
      1.內政部核准著作權註冊簿一紙。
      2.喜馬拉雅公司、玫瑰大眾音樂網、誠品網路書店之網頁
        銷售電腦列印畫面及「流行45」光碟封面、歌曲目錄之
        影本各一紙。
      3.臺灣高等法院檢察署96年度上聲議字第40635號處分書
        。
四、訊據被告喜瑪拉雅音樂事業股份有限公司、甲○○、可登有
    聲出版有限公司、丙○○均不爭執「(一)告訴人乙○○為『心
    手相連著作權人之一』；(二)可登公司（代表人丙○○）89年
    11月30日授權喜馬拉雅公司（當時代表人為甲○○，現為李
    岳奇）銷售之『流行45』光碟內容，有『心手相連』之歌曲
    」，但否認有檢察官指稱侵害著作權之行為：
    (一)被告喜瑪拉雅公司、甲○○辯稱略以：
      1.可登公司已取得該歌詞的錄音著作權，此觀鈞院向經濟
        部智慧財產局查得之使用同意書與被告所提者相符自明
        。
      2.被告喜馬拉雅公司、甲○○僅係受可登公司的委託代為
        銷售前開專輯，此觀可登公司出具之授權書載「本公司
        將擁有錄音著作權，已出版發行之可登系列產品授權喜
        瑪拉雅音樂事業股份有限公司經銷全省。如有任何著作
        權糾紛，概由本公司全權負責，與喜瑪拉雅音樂事業股
        份有限公司無涉」即明。被告單純經銷之行為，尚無以
        重製方法侵害他人著作權之行為。
    (二)被告可登公司、丙○○辯稱：
      1.依鈞院向智慧財產局函詢本案「可登流行45歌唱專輯」
        之使用同意書，可知該錄音著作於77年11月15日獲齊飛
        公司授權。
      2.依鈞院函調臺灣士林地方法院檢察署86年度偵字第8940
        號、87年度偵續字第69號案卷，告訴人曾對寶麗金公司
        （78年間併購齊飛公司，88年間更名為環球國際唱片股
        份有限公司）提出侵害著作權之告訴，但檢察官認定告
        訴人確曾授權齊飛公司，而為不起訴處分，依當時著作
        權法施行細則第23條規定「本法第28條第1項各款情形
        ，經著作權人授權者，被授權者在授權範圍內對第三人
        之同意，視為著作權人之同意」，本案告訴人既已於77
        年間授權齊飛公司，齊飛公司於授權範圍內再授權給可
        登公司，視為著作權人同意。
五、本件被告對檢察官起訴書證據清單內所提證據之證據能力並
    不爭執，經核該等證據尚無不得為證據之情形，俱認有證據
    能力先予敘明。
六、本院認定被告無罪之理由：
    (一)齊飛公司於77年11月15日出具使用同意書，同意可登公司
      使用「心手相連」歌詞於可登公司出版之「流行45」專輯
      第7輯，此觀被告提出的使用同意書內載明：「茲同意可
      登有聲出版社有限公司使用"心手相連"（詞）於其出版之
      「流行45」專輯第七集中。本公司（即齊飛公司）對可登
      有聲出版社有限公司就上開著作（即「流行45」專輯第7
      輯）之授權，保證係在本公司受各該著作權人授權之範圍
      之內，依著作權法施行細則第23條規定，為已取得原著作
      權人之同意，特此聲明」，並經本院向經濟部智慧財產局
      函查無訛，此有該局96年11月26日智著字第09600105540
      號函在卷可憑。由以上事證，足資認定可登公司於77年間
      獲齊飛公司授權之事實。而該使用授權書並未對授予何種
      著作權予以描述，解釋上，自當包含錄音、重製、銷售等
      著作權權能全部。
    (二)告訴人雖屢爭執伊授權給齊飛公司之授權書係空白授權書
      、授權亦僅限首次發行不及於二次、三次發行云云。惟查
      ：
      1.「齊飛公司當時確有與『心手相連』歌詞共同著作人（
        包含告訴人）簽具授權書」、「授權同意書第5條約定
        齊飛公司對第三人同意後，應將內容告知告訴人，並未
        反對齊飛公司轉授權及收取權利金之權利」，「授權同
        意書第6條規定再使用之權利金額需經雙方議定，而非
        再使用時應經聲請人同意，可知齊飛公司有再使用的權
        利，只是應支付對價而已」，該等事實，迭經臺灣士林
        地方法院檢察署86年度偵字第8940號、87年度偵續字第
        69號、88年度偵續一字第5號、不起訴處分書、臺灣高
        等法院檢察署88年度議字第3544號處分書所認，並經本
        院調取該等卷宗審認無訛，經審酌該授權同意書的作成
        情形，及該授權書使用文字的真意，其中第5條第2項約
        定「乙方（齊飛公司）對第三人同意後，應將內容告知
        甲方（告訴人），甲方因行使同意權所生之權利金，由
        乙方收取後，將其中之百分之80交付詞曲著作，乙方則
        自留百分之20」；第6條約定「上開著作物再使用之權
        利金額需經甲乙雙（方）議定之」，均未禁止齊飛之轉
        授權，僅係應給付權利金給告訴人，故本院之意見與前
        開不起訴處分書、處分書所認之意見亦屬相同。從而，
        齊飛公司自有權再授權給可登公司發行，已足認定。而
        該授權並不限定只授權某一種著作權能，自包含著作權
        之全部權能。
      2.依75年6月16日修正公布之著作權法施行細則第23條規
        定「本法第28條第1項各款情形，經著作權人授權者，
        被授權者在授權範圍內對第三人之同意，視為著作權之
        同意」，從而，被告可登公司既已獲得齊飛公司之授權
        同意，又未被限制於僅能行使否種著作權能，故其錄音
        、重製該音樂著作，或再授權被告喜瑪拉雅公司銷售該
        音樂著作，均屬合法。至於告訴人得否因此向齊飛公司
        請求報酬，乃另一民事問題。
    (三)檢察官所提之下列證據，均不足為被告等人不利之證明：
      1.告訴人乙○○之指訴：
        告訴人陳稱被告等人未獲授權乙事，僅係告訴人之意見
        ，本院認為不足採信，已如前述，故其指訴尚難作為被
        告等人不利之證明。
      2.被告丙○○、甲○○之供述：
        被告丙○○、甲○○未曾對告訴人、檢察官所指涉犯之
        罪自白犯罪，僅陳述可登公司如何獲得齊飛公司之授權
        、喜瑪拉雅公司如何獲得可登公司授權等事實。既然彼
        等均在獲得授權的情形下為重製、錄音或銷售，則該等
        業已授權事實，尚無違反著作權法第91條第3項第2項重
        製光碟、第91條之1第3項、第2項散布重製光碟之問題
        。
      3.內政部核准著作權註冊簿一紙：
        告訴人及巫玉花等十人係「心手相連」歌詞的共同著作
        人，僅能證明告訴人有該歌曲著作權的事實，但依據授
        權同意書，未禁止齊飛公司轉授權，被告等人提出使用
        同意書，經審酌被告等人已取得利用著作之權利，則本
        證據即難資為被告等人不利的證明。
      4.喜馬拉雅公司、玫瑰大眾音樂網、誠品網路書店之網頁
        銷售電腦列印畫面及「流行45」光碟封面、歌曲目錄之
        影本各一紙：
        被告等人亦不爭執89年11月30日授權給被告喜瑪拉雅公
        司銷售「流行45」音樂光碟的事實，但據前所述，齊飛
        公司既有權授權給可登公司，該銷售行為，即難認為非
        法。被告等人已取得利用著作之權利，則本證據即難資
        為被告等人不利的證明。
      5.臺灣高等法院檢察署96年度上聲議字第40635號處分書
        ：
        該處分書認定齊飛公司有轉授權之權利，與本院之意見
        相同，故該處分書係對被告有利的證據，尚難資為對被
        告等人不利之證據。
七、此外，本院復查無其他積極證據證明被告等人有何公訴人所
    指訴之著作權第91條第3項第2項重製光碟、第91條之1第3項
    、第2項散布重製光碟法犯行，因不能證明被告犯罪，揆諸
    前開說明，自應為被告無罪之諭知。
據上論結，應依刑事訴訟法第301條第1項，判決如主文。
本案經檢察官高怡修到庭執行職務。
中    華    民    國    97    年    3     月    13    日
                  刑事第六庭審判長法  官  周占春
                                  法  官  林孟皇
                                  法  官  趙子榮
上正本證明與原本無異。
如不服本判決，應於判決送達後10日內向本院提出上訴狀（應抄
附繕本）。告訴人或被害人如對於本判決不服者，應具備理由請
求檢察官上訴，其上訴期間之計算係以檢察官收受判決正本之日
期為準。
                                  書記官  陳怡君
中    華    民    國    97    年    3     月    13    日


司法院資訊處製作；財團法人民間司法改革基金會備份。
